最高法院刑事判決　　　　　　　　　　　　　　　八十六年度台上字第六九二八號
　　上　訴　人　丁○○
　　選任辯護人　余健生律師
　　上　訴　人　丙○○
　　　　　　　　甲○○
　　　　　　　　乙○○
　　　　　　　　戊○○
　　右　一　人
　　選任辯護人　林辰彥律師
　　　　　　　　洪維煌律師
右上訴人等因貪污案件，不服台灣高等法院中華民國八十五年三月十九日第二審更審
判決（八十四年度重上更(四)字第七六號，起訴案號：台灣台北地方法院板橋分院檢察
署七十八年度偵字第六八○○、六八八五、一○四五○號），提起上訴，本院判決如
左：
    主  文
原判決撤銷，發回台灣高等法院。
    理  由
本件原判決認定上訴人丁○○原任法務部調查局急勤中心而調任台灣省稅務局台北縣
稅捐稽徵處監察組監察，為依據法令從事公務之人員，負責勤區（臺北縣稅捐稽徵處
新店、中和分處）有關稅務員風紀之查察及逃漏稅調查等工作。上訴人戊○○為興沂
營造有限公司（下稱興沂公司）負責人，因興沂公司輾轉由詳聯企業有限公司（下稱
詳聯公司）轉包得明固營造股份有限公司（負責人陳明住，下稱明固公司）承包大享
建設股份有限公司（負責人蔡辰洲，下稱大享建設公司）在臺北縣汐止鎮○○段社后
下小段三○八等地號土地之整地工程，興沂公司與明固公司因工程款問題有糾紛，嗣
因蔡辰洲為理事主席之前臺北市第十信用合作社發生弊端，該合作社由臺灣省合作金
庫承受；戊○○因認明固公司勾結大享建設公司浮報整地工程款而向臺灣省合作金庫
溢領工程款新臺幣（下同）二億餘元，未申報稅捐，有漏稅嫌疑，且因轉包工程，而
握有明固公司與大享建設公司之工程契約、訴訟文件等文書資料影本。乃與上訴人丙
○○、甲○○、乙○○、丁○○及已判處罪刑確定之林海山等勾結，基於共同之犯意
，意圖為自己不法之所有，於民國七十八年五月間，由戊○○、乙○○、林海山提供
明固公司漏稅資料交予甲○○、丙○○二人出面，藉丁○○有調查漏稅之職權，以將
對明固公司查帳調查其漏稅為由，而向陳明住勒索三千五百萬元（原判決誤繕為三千
五萬元）。推由甲○○、丙○○、乙○○於同年五月底某日至陳明住所經營之南龍公
司找陳明住欲表此事，適陳明住外出未遇。嗣陳明住乃委託其兄陳火及陶小順於同年
六月三日與甲○○、丙○○等人在台北縣永和市浙江溫嶺同鄉會見面，甲○○當場恫
嚇稱伊是情治人員所委託前來，握有明固公司漏稅資料，要陳明住拿出三千五百萬元
擺平此事。同日丁○○亦假藉職權指示台北縣稅捐稽徵處中和分處負責營業稅之第一
股股長高兆維通知明固公司準備帳冊稽查，以配合甲○○等人共同施壓。陳明住透過
其兄即臺北縣議員陳明雄等人向中和稅捐分處查詢原因，嗣該分處發覺有異而未赴明
固公司查帳，致勒索未遂。丁○○自知無案而私自查漏稅，事態嚴重，即指示丙○○
、甲○○共同指使無犯罪故意之李培賢具名書具檢舉書一紙，檢舉內容略稱：明固公
司因承包大享建設公司之工程款而作假帳，向前臺北市第十信用合作社溢領二億餘元
，有逃漏營業稅之嫌等情，該檢舉書並以李培賢為寄件人名義以雙掛號寄給臺北縣稅
捐稽徵處監察組之丁○○親收，藉以掩飾渠等利用丁○○職權假查漏稅之名而實施勒
索金錢之行為等情。因而撤銷第一審關於丁○○、丙○○、戊○○、乙○○及甲○○
貪污部分不當之判決，改判論處上訴人丁○○共同依據法令從事公務之人員，藉勢勒
索財物未遂，暨上訴人丙○○、甲○○、戊○○、乙○○與依據法令從事公務之人員
，共同藉勢勒索財物未遂罪刑，固非無見。惟查：(一)上訴人丁○○、甲○○均否認有
於七十八年六月三日至台北縣永和市浙江溫嶺同鄉會與陶小順等見面，向明固公司藉
勢勒索三千五百萬元情事。原判決事實欄記載戊○○與丙○○、甲○○、乙○○、林
海山、丁○○等勾結，於七十八年五月間，由戊○○、乙○○、林海山提供明固公司
漏稅資料交予甲○○、丙○○二人出面，藉丁○○有調查漏稅之職權，以將對明固公
司查帳調查其漏稅為由，而向陳明住勒索三千五百萬元。推由甲○○、丙○○、乙○
○於同年五月底某日至陳明住所經營之南龍公司找陳明住欲表此事，適陳明住外出未
遇。嗣陳明住乃委託其兄陳火及陶小順於七十八年六月三日與甲○○、丙○○等人在
台北縣永和市浙江溫嶺同鄉會見面等語。另於理由欄三(六)記載陶小順就關於與甲○○
第一次見面時間，或稱於七十八年五月底、六月初，或稱五月七、八日或十日左右，
或稱記不太清楚；自以丙○○、陳明雄、甲○○所稱七十八年六月三日為可採等語。
即原判決認陶小順第一次與丙○○、甲○○見面時間為七十八年六月三日，非陶小順
所稱之七十八年五月七、八日或十日。然原判決又於理由欄三(十二)記載：調查站搜得丙
○○之筆記本、日記本內七十八年五月十日欄內記載「赴明固首程，羅、陳、王三人
」，與證人陶小順供述雙方第一次見面時間為七十八年五月七、八日或十日，兩者並
無矛盾等語。即又認陶小順所供述雙方第一次見面時間為七十八年五月七、八日或十
日，為可取，顯就雙方第一次見面時間敘述之理由相互矛盾，有判決理由矛盾之違法
。又丙○○之筆記本、日記本內七十八年五月十日欄內所記載「赴明固首程，羅、陳
、王三人」，其意如何？是否指至陳明住所營之明固公司（似與南龍公司同址）勒索
？如是，所述時間何以與甲○○、陳明雄、陳明住所稱丙○○等至南龍公司勒索三千
五百萬元之時間為七十八年五月底某日（偵字第六八○○號卷第四頁反面、第八頁反
面、第十三頁反面）不符？究竟實情如何？原審未予徹查明白，亦有調查未盡之嫌。
(二)丙○○於調查站供稱「丁○○曾指示本人書寫檢舉明固公司逃漏稅之檢舉書」（偵
字第六八○○號卷第二十二頁），於原法院前審供稱「檢舉書之底稿是我書寫，再拿
去打字」（上訴審卷第一六三頁、第一六四頁）；證人李培賢證稱該檢舉書是伊具名
蓋章（第一審卷第一六一頁、第一六二頁，原法院上更(一)卷第七十五、七十六頁），
又該檢舉書之簽名與印文，經憲兵學校鑑定確與李培賢所書寫之筆跡及其印章相符（
原法院上更二卷第四十八、四十九頁），原判決依憑此等證據，而於理由欄三(一)記載
：丙○○所供該檢舉書係按丁○○之指示撰寫再拿去打字後交李培賢簽名、蓋章後寄
交監察組丁○○收受，堪以認定等語。但原判決事實欄卻記載：「上訴人等藉勢勒索
未遂後，丁○○自知無案而私自查漏稅，事態嚴重，即指示丙○○、甲○○共同指使
無犯罪故意之李培賢具名書具檢舉書一紙」等語；又於理由欄四記載「丁○○、丙○
○、甲○○利用無犯罪故意之李培賢具檢舉書為實施勒索財物之張本，均為間接正犯
」等語。所認事實與上開證據資料及理由均不盡相符，亦有判決理由矛盾之違法。(三)
本件公訴意旨係以上訴人等冒用李培賢名義書具檢舉書，予以行使，有另牽連犯刑法
第二百十條、第二百十六條之行使偽造私文書罪云云。而原判決認上訴人丁○○、丙
○○、甲○○等共同指使無犯罪故意之李培賢書具檢舉書部分，已經李培賢同意，由
李培賢親自簽名、蓋章。則此部分是否構成犯罪﹖如認為構成，則構成何罪﹖應明確
記載，乃原判決理由欄四僅記載「丁○○、丙○○、甲○○利用無犯罪故意之李培賢
具檢舉書為實施勒索財物之張本，均為間接正犯」，而未記載所犯罪名，亦有未合。
上訴人等分別上訴指摘原判決不當，均為有理由，應認原判決仍有撤銷發回更審之原
因。
另查六十二年八月十七日總統令修正公布之戡亂時期貪污治罪條例，已於八十一年七
月十七日修正公布，並更名為貪污治罪條例，復於八十五年十月二十三日再修正公布
。前戡亂時期貪污治罪條例第四條第三款（原判決誤為第二款）之藉勢勒索罪，其刑
度為死刑、無期徒刑或十年以上有期徒刑，除死刑外，得併科十萬元以下罰金。八十
一年七月十七日修正公布之貪污治罪條例第四條第一項第二款之藉勢勒索罪，其刑度
為無期徒刑或十年以上有期徒刑，得併科新臺幣三百萬元以下罰金。而於八十五年十
月二十三日修正公布之貪污治罪條例第四條第一項第二款之藉勢勒索罪，其刑度為無
期徒刑或十年以上有期徒刑，得併科新臺幣一億元以下罰金。原判決僅就行為時之六
十二年八月十七日總統令修正公布之戡亂時期貪污治罪條例及於八十一年七月十七日
修正公布之貪污治罪條例予以比較，就於八十五年十月二十三日修正公布之貪污治罪
條例則未及比較說明，本件發回後，原法院審理時，應注意一併比較適用，附此指明
。
據上論結，應依刑事訴訟法第三百九十七條、第四百零一條，判決如主文。
中      華      民      國    八十六    年     十一     月    二十七    日
                              最高法院刑事第一庭
                                  審判長法官  黃  雅  卿
                                        法官  楊  文  翰
                                        法官  陳  正  庸
                                        法官  陳  世  雄
                                        法官  張  淳  淙
      右正本證明與原本無異
                                              書  記  官
中      華      民      國    八十六    年     十二     月      四      日
